臺灣桃園地方法院民事判決　九十年度訴字第一七○八號
　　原　　　告　友聖模具企業有限公司
　　法定代理人　乙○○
　　法定代理人　甲○○
　　複　代理人　林英章
右當事人間請求給付報酬等事件，本院判決如左：
    主      文
被告應給付原告新台幣柒拾柒萬捌仟零捌拾肆元，及自民國九十年九月十三日起至清
償日止，按年息百分之五計算之利息。
原告其餘之訴駁回。
訴訟費用由被告負擔五分之二，餘由原告負擔。
本判決於原告勝訴部分，於原告以新台幣貳拾陸萬元為被告供擔保後，得假執行。但
被告如於假執行程序實施前以新台幣柒拾柒萬捌仟零捌拾肆元為原告預供擔保，得免
為假執行。
原告其餘假執行之聲請駁回。
    事　　  實
甲、原告方面：
    一、聲明：被告應給付原告新台幣（下同）二百一十二萬二千零五十元及自起訴
              狀繕本送達之翌日起至清償日止按年息百分之五計算之利息。原告並
              願供擔保，請准宣告假執行。
    二、陳述：
        (一)緣原告於民國八十九年七月七日承攬被告所定作之ＡＤＰ－４５ＲＨ二套
          （下稱４５ＲＨ第一套、４５ＲＨ第二套）模具及八十九年九月十八日承
          攬被告定作之ＤＩＳＫ　ＡＲＲＡＹ　ＳＡＩＤ０６０ＴＡ（下稱０６０
          ＴＡ）模具乙套、４５ＲＨ第一套模具之設計變更。約定之報酬（含稅，
          下同）４５ＲＨ第一套模具為二百零二萬五千元、４５ＲＨ第二套模具為
          二百零七萬九千元、０６０ＴＡ模具為二百六十二萬五千元、４５ＲＨ第
          一套模具設計變更為一百零七萬一千元。
        (二)原告於接受前述訂單後，即依被告要求之規格製造模具，及模具之設計變
          更之相關作業，其中４５ＲＨ第一套模具、０６０ＴＡ模具及４５ＲＨ第
          一套設計變更皆已完成，並經被告驗收無誤，而４５ＲＨ第二套模具於接
          近完成之時，接獲被告終止契約。
        (三)４５ＲＨ第一套模具報酬被告已全部付清，惟４５ＲＨ第二套模具被告僅
          支付訂金六十二萬三千七百元、０６０ＴＡ模具僅支付訂金二百三十一萬
          七千三百五十元、４５ＲＨ第一套模具之設計變更僅支付六十四萬二千六
          百元，被告甚且將４５ＲＨ第二套模具之訂金扣抵０６０ＴＡ模具之尾款
          及４５ＲＨ第一套模具設計變更之尾款，並將４５ＲＨ第一套模具設計變
          更之報酬毫無理由自行開立折讓單十一萬二千三百五十元與原告，就被告
          扣抵應付原告尾款及折讓部分共計為七十三萬六千零五十元（６２３７０
          ０＋１１２３５０）。另被告終止與原告間關於４５ＲＨ第二套模具之承
          攬契約，致造成原告支出已發包加工之損失計一百零九萬四千一百三十四
          元，而原告自行施作部分之損失及可得之利益部分為八十八萬八百六十六
          元，總計造成原告損失一百九十八萬元，扣除已付之訂金，總計被告應付
          原告二百一十二萬二千零五十元。
    三、對被告抗辯之陳述：
        (一)４５ＲＨ第二套模具並非單純備料，而係要求原告組裝配置。
        (二)按模具付款方式中約定，1.訂單付款：支付訂單總金額之３０％．．．2.
          模具付款：支付訂單總金額之３０％．．．3.模具及成品經客戶確認付款
          ：訂單總金額之４０％．．．。職之，４５ＲＨ第一套模具若如被告所言
          驗收不合格，被告焉會於八十九年十二月二十日開立發票日期為九十年二
          月五日之支票付清尾款。可證原告交付予被告之模具，皆經被告驗收合格
          無誤。
    四、證據：提出外包單三紙、模具付款方式乙紙、被告須支付友聖模具款明細表
              乙紙、折讓單乙紙、陳東賢親筆書寫付款約定日期乙紙、傳真二紙、
              損失證明十紙（以上均為影本）為證。
乙、被告方面：
    一、聲明：原告之訴及假執行之聲請均駁回。如受不利判決，願供擔保請准免為
              假執行。
    二、陳述：
        (一)對於原告提出之外包單、模具付款方式、模具明細及折讓單之真正不爭執
          。
        (二)被告於八十九年七月七日下單請原告備料二套，並即通知原告組裝４５Ｒ
          Ｈ第一套模具，但４５ＲＨ第二套模具僅請原告先備料，未通知其進行組
          裝。
        (三)４５ＲＨ第一套模具組裝結果完全失敗，模具完全不能使用，被告驗收不
          合格，理應不用支付款項，但寄望４５ＲＨ第二套模具原告有能力修改，
          於修改後轉入４５ＲＨ第一套模具使用，故先行付清尾款，且兩造協商後
          ，決定以４５ＲＨ第二套模具之備料做為修補４５ＲＨ第一套模具瑕疵用
          ，並視為彌補４５ＲＨ第一套模具之損害，因而被告已支付４５ＲＨ之報
          酬，原告不必返還，然須扣除被告已支付之４５ＲＨ第二套模具之訂金六
          十二萬三千七百元，另修補費用則於完成修補經被告驗收合格後，再由被
          告支付，在兩造均無異議之情形下，原告隨即進行修補。
        (四)修補結果未經被告驗收合格。
        (五)被告未付之０６０ＴＡ模具之尾款計三十萬七千六百五十元，加上未付之
          修補費用三十一萬六千零五十元，合計被告尚應給付原告之尾款共計六十
          二萬三千七百元，扣除原告已退還被告４５ＲＨ第二套模具之訂金六十二
          萬三千七百元後，被告已無積欠原告任何款項。
        (六)至所謂４５ＲＨ模具變更設計係將４５ＲＨ第二套模具之模仁修正設計變
          更給４５ＲＨ第一套模具用，折讓十一萬二千三百五十元一節，因前述修
          改費用預計一百零七萬一千元，扣除九十五萬八千六百五十元（此為業主
          台達公司僅能支付予被告之修模價格），惟被告支付訂金後，原告修改未
          經被告驗收合格，此款項原告自不得請求。
        (七)４５ＲＨ第二套模具被告僅下單請求原告備料並未指示原告進行製造組裝
          ，原告自行依４５ＲＨ第一套模具之格式進行組裝致生損害，自不得向被
          告請求賠償。
        (八)依一般常識及常規，模具廠在承接製造組裝第二套以上的模具時，必需等
          待第一套完全驗收無誤後再進行，第一套模具還在修改階段，怎可以同時
          生產第二套？對於４５ＲＨ第二套模具被告非但無庸付款，更可請求原告
          賠償因其承製之模具無法合格驗收致受之損害，換言之，被告除得請求原
          告返還已支付之款項外，並得請求原告賠償因此所失利益，為此被告保留
          此一損害賠償請求權。
    三、證據：提出支付支票九紙、進度表十四紙（上均為影本）為證，並聲請訊問
              證人陳東賢、蔡政德，並聲請向台灣區塑膠製品工業同業公會函查「
              同時承製二套以上相同模具時，是否需待第一套模具完全識模驗收可
              進行生產無誤後，始得進行第二套模具的製作？」
　  理　　　　由
一、本件原告起訴主張：原告於民國八十九年七月七日承攬被告所定作之４５ＲＨ第
    一套、４５ＲＨ第二套模具及於八十九年九月十八日承攬被告定作之０６０ＴＡ
    模具乙套、４５ＲＨ第一套模具之設計變更。約定之含稅報酬分別是４５ＲＨ第
    一套模具為二百零二萬五千元、４５ＲＨ第二套模具為二百零七萬九千元、０６
    ０ＴＡ模具為二百六十二萬五千元、４５ＲＨ第一套模具設計變更為一百零七萬
    一千元。其中４５ＲＨ第一套模具、０６０ＴＡ模具及４５ＲＨ第一套設計變更
    皆已完成，並經被告驗收無誤，４５ＲＨ第一套模具報酬被告已全部付清，惟４
    ５ＲＨ第二套模具被告僅支付訂金六十二萬三千七百元、０６０ＴＡ模具僅支付
    訂金二百三十一萬七千三百五十元、４５ＲＨ第一套模具之設計變更僅支付六十
    四萬二千六百元。另４５ＲＨ第二套模具於接近完成之時，接獲被告終止契約，
    並將４５ＲＨ第二套模具之訂金扣抵０６０ＴＡ模具之尾款及４５ＲＨ第一套模
    具設計變更之尾款，且將４５ＲＨ第一套模具設計變更之報酬毫無理由自行開立
    折讓單十一萬二千三百五十元與原告，就被告扣抵應付原告尾款及折讓部分共計
    為七十三萬六千零五十元（６２３７００＋１１２３５０）。至被告終止４５Ｒ
    Ｈ第二套模具之承攬契約，造成原告一百九十八萬元之損失，扣除原告已付之訂
    金，被告尚應給付原告二百一十二萬二千零五十元等語。
二、被告則以：對於原告主張於八十九年七月七日及同年九月十八日下單予原告請其
    承製模具之製作組裝及所約定之報酬與已支付之款項等事實不爭執，惟４５ＲＨ
    第一套模具組裝結果完全失敗，模具完全不能使用，驗收不合格。４５ＲＨ第二
    套模具則僅請原告先備料，並未通知其進行組裝，原告自行依４５ＲＨ第一套模
    具之格式進行組裝致生損害，自不得向被告請求賠償。至所謂４５ＲＨ模具變更
    設計係將４５ＲＨ第二套模具之模仁修正設計變更給４５ＲＨ第一套模具用，因
    業主台達僅能支付原告九十五萬八千六百五十元修改費用，故應予折讓十一萬二
    千三百五十元，惟修改部分仍未驗收合格。故被告雖尚應給付原告尾款六十二萬
    三千七百元（即未付之０６０ＴＡ模具之尾款計三十萬七千六百五十元，加上未
    付之修補費用三十一萬六千零五十元），然扣除原告已退還被告４５ＲＨ第二套
    模具之訂金六十二萬三千七百元後，被告已無積欠原告任何款項等語，資為抗辯
    。
三、原告主張民國八十九年七月七日承攬被告所定作之４５ＲＨ第一套、４５ＲＨ第
    二套模具及於八十九年九月十八日承攬被告定作之０６０ＴＡ模具乙套、４５Ｒ
    Ｈ第一套模具之設計變更。約定之含稅報酬分別是４５ＲＨ第一套模具為二百零
    二萬五千元、４５ＲＨ第二套模具為二百零七萬九千元、０６０ＴＡ模具為二百
    六十二萬五千元、４５ＲＨ第一套模具設計變更為一百零七萬一千元。其中４５
    ＲＨ第一套模具、０６０ＴＡ模具及４５ＲＨ第一套設計變更皆已完成，４５Ｒ
    Ｈ第一套模具報酬被告已全部付清，惟４５ＲＨ第二套模具被告僅支付訂金六十
    二萬三千七百元、０６０ＴＡ模具僅支付訂金二百三十一萬七千三百五十元、４
    ５ＲＨ第一套模具之設計變更僅支付六十四萬二千六百元。另４５ＲＨ第二套模
    具經被告終止契約，且將４５ＲＨ第一套模具設計變更之報酬開立折讓單十一萬
    二千三百五十元與原告等情，為被告所不爭執，並有外包單、付款支票及折讓單
    在卷足稽，原告上開主張之事實，自堪認為真正。是以本件所應審酌者乃在於(一)
    ４５ＲＨ第一套模具是否驗收合格？(二)４５ＲＨ第二套模具是否需待被告開模通
    知？４５ＲＨ第一套模具設計變更之報酬原告得否請求尾款？經查：
    (一)關於４５ＲＨ第一套模具部分：
    　(1)按當事人主張有利於己之事實者，固應依民事訴法第二百七十七條規定，就
     　 其事實負舉證之責任，然苟於其利己事實之主張，已為相當之證明，則其舉
        證責任即屬已盡。換言之，解除其舉證責任，祇須有證據之優勢，即屬非不
        可採信，此與刑事案件須證明被告犯罪至無合理之可疑，異其旨趣。（最高
        法院七十三年度台上第二一七四號判例可資參照）。又按原告對於自己主張
        之事實，已盡證明之責後，被告對其主張，如抗辯其不實，並提出反對之主
        張者，被告對其反對之主張，應負證明之責。（最高法院十八年上字第二八
        五五號判例可資參照）。
      (2)次依原告提出為被告不爭執其真正之模具付款方式中約定之付款方式明文約
        定：1.訂單付款：支付訂單總金額之３０％．．．2.模具付款：支付訂單總
        金額之３０％．．．3.模具及成品經客戶確認付款：訂單總金額之４０％．
        ．．。今被告既自承４５ＲＨ第一套模具之報酬，已於八十九年七月三十一
        日開立發票日八十九年九月五日之支票支付百分之三十之訂金即六十六萬一
        千五百元，嗣於八十九年十二月二十日開立發票日九十年二月五日之支票支
        付尾款百分之七十即一百五十四萬三千五百元予原告即已全部付清，是原告
        主張４５ＲＨ第一套模具業已製作組裝並經驗收合格，應堪採信。被告雖辯
        稱４５ＲＨ第一套模具組裝驗收不合格，但寄望４５ＲＨ第二套模具原告有
        能力修改，於修改後轉入４５ＲＨ第一套模具使用，故先行付清尾款，然為
        原告所否認，且被告亦未能舉證以實其說，是被告所辯尚不足採。
    (二)關於４５ＲＨ第二套模具部分：
      (1)按當事人主張有利於己之事實，就其事實有舉證之責任，民事訴訟法第二百
        七十七條定有明文。被告就其主張４５ＲＨ第二套模具之製作組裝需待被告
        開模通知之事實，除於本院九十一年一月十六日言詞辯論期日中自承並無開
        模通知書外，惟辯稱有經過開會協議後之進度表，並以台灣區塑膠製品工業
        同業公會之覆函辯稱依業界慣例，須第一套模具完全試模驗收後進行生產無
        誤後，始進行第二套模具之製作。然查，據被告所提出之進度表並未經兩造
        簽名蓋章，且進度表上所排定之日期及試模之日期均在外包單日期之前，是
        進度表顯難作為兩造已就開模日期達成協議，而台灣省塑膠製品工業同業公
        會覆函亦稱：依業界慣例，係先購置一套。參以被告係於八十九年七月七日
        同時向原告下單二套，已與業界慣例不符，是業界慣例已然不能作為兩造間
        承攬關係之依據，綜上，被告前開所舉之證據均無法作為有利於其主張事實
        之認定，從而，原告主張４５ＲＨ第二套模具並無所謂需待被告開模之通知
        ，應堪採信。
    　(2)次依「工作未完成之前，定作人得隨時終止契約。但應賠償承攬人因契約終
　　　　止而生之損害。」、「損害賠償，除法律另有規定或契約另有訂定外，應以
　　　　填補債權人所受損害及所失利益為限。」民法第五百十一條及第二百十六條
　　　　第一項分別定有明文。原告主張４５ＲＨ第二套模具之承攬契約經被告終止
　　　　，致造成其受有一百零九萬四千一百三十四元之損害之事實，業據其提出證
　　　　明函為證，惟就其所失之利益八十八萬八百六十六元部分，並未舉證以實其
　　　　說，是原告主張被告應賠償因其終止契約而生之損害於一百零九萬四千一百
　　　　三十四元之範圍內為有理由，應予准許，然經扣除被告於八十九年八月二十
　　　　一日開立發票日分別為八十九年八月二十一日及同年十月五日之支票二紙給
　　　　付原告之六十二萬三千七百元部分後，原告主張被告應賠償原告之損害於四
　　　　十七萬零四百三十四元之範圍內為有理由，應予准許。
    (三)４５ＲＨ第一套模具設計變更部分：
　　　(1)按「查民事訴訟如係由原告主張權利者，應先由原告負舉證之責，若原告先
        不能舉證，以證實自己主張之事實為真實，則被告就其抗辯事實即令不能舉
        證，或其所舉證尚有疵累，亦應駁回原告之請求」。（最高法院十七年上字
        第九一七號判例可資參照）。
      (2)原告主張４５ＲＨ第一套模具設計變更之費用為一百七十一萬元，被告僅支
        付六十四萬二千六百元之事實，業據其提出為被告不爭執其真正之外包單為
        證，則原告此部分主張之事實，應堪採信，且基於契約相對性，被告以業主
        台達公司僅能付修模設變費九十五萬八千六百五十元，逕而自行開立折讓單
        十一萬二千三百五十元予原告於法自屬無據。
      (3)至原告主張４５ＲＨ第一套模具設計變更業已完成且經驗收合格乙節，既為
        被告所否認，而原告對此利己之事實復未能舉證以實其說，是原告主張被告
        應給付其設計變更費尾款部分，於法尚有未合，應予駁回。
四、綜上所述，本件原告基於承攬契約及契約終止之法律關係請求被告給付七十七萬
    八千零八十四元（３０７６５０＋４７０４３４），及自起訴狀繕本送達之翌日
    即九十年九月十三日起至清償日止，按年息百分之五計算之利息，即屬正當，應
    予准許。逾此部分之請求為無理由，應予駁回。
五、兩造均陳明願供擔保，分別請求宣告假執行或免為假執行，關於原告勝訴部分，
    經核均無不合，爰分別酌定如主文所示之擔保金額，併准許之。至原告敗訴部分
    ，其假執行之聲請，已失附麗，應併予駁回。
六、兩造其餘攻擊防禦方法及所提出之各項證據資料，經審酌後，因與本件判決之基
    礎無涉，且不影響判決之最後結果，爰不予以一一論述，附此敘明。
七、結論，本件原告之訴為一部有理由，一部無理由，依民事訴訟法第七十九條但書
    、三百九十條第二項、第三百九十二條，判決如主文。
中　　　華　　　民　　　國　　九十一　　年　　　三　　　月　  　二十　　日
                                        臺灣桃園地方法院民事第一庭
~B法　　　官　林淑鳳
右為正本係照原本作成
如對本判決上訴須於判決送達後廿日內向本院提出上訴狀
中　　　華　　　民　　　國　　九十一　　年　　　三　　　月　　 二十　　 日
~B書　記　官　楊文雄
